臺灣臺南地方法院民事判決
109年度重訴字第377號
原      告  業晟企業有限公司

法定代理人  鄭貴名    
訴訟代理人  蔡東泉律師
被      告  張松      
訴訟代理人  陳適庸律師
參  加  人  吳朝輝    
訴訟代理人  郭俐瑩律師
上列當事人間請求給付違約金事件，本院於民國110年11月17日
言詞辯論終結，判決如下：
    主    　文
原告之訴及假執行之聲請均駁回。
訴訟費用由原告負擔。
    事實及理由
一、原告業晟企業有限公司(下逕稱業晟公司)起訴主張：
　㈠原臺南市○○區○○○段0000○000000地號土地、面積分別為13,13
    7㎡、1,154㎡，合計14,291㎡，約4,323坪(下分稱系爭1304、1
    311-7地號土地，合稱系爭2筆土地)原為被告張松(下逕稱張
    松)所有、權利範圍全部；系爭2筆土地上坐落之同段65-1、
    65-3、65-4、65-7、2638、3661-1、3661-3、3661-4、3661
    -6等9筆建物(下合稱系爭建物)，及同段65-8、65-9、3661-
    2、3661-5建號建物為訴外人周桂如所有。
　㈡張松、周桂如於民國100年4月20日，將系爭2筆土地其中約3,
    000坪及系爭建物，以每坪新臺幣(下同)5萬元、合計1億5千
    萬元，出賣予業晟公司及訴外人嵿峰科技股份有限公司(下
    逕稱嵿峰公司，業晟公司、嵿峰公司之法定代理人皆為鄭貴
    名)，張松、周桂如並與業晟公司、嵿峰公司簽立不動產買
    賣契約書(下稱系爭0420買賣契約)。
　㈢張松、周桂如、業晟公司、嵿峰公司復於100年5月4日簽立買
    賣契約附註條款⑴，約定系爭2筆土地分割移轉予業晟公司、
    嵿峰公司之位置(下稱系爭0504附註條款)；再於100年5月31
    日簽立買賣契約附註條款⑵，約定嵿峰公司放棄購買，買賣
    標的物改由業晟公司購買(下稱系爭0531附註條款)。依系爭
    0504附註條款，張松應將附圖二所示A3位置土地中，再分割
    出348㎡(下稱系爭348㎡土地)出售予業晟公司，但張松卻違約
    ，而於104年7月28日將A3位置土地全部出賣予參加人吳朝輝
    (下稱吳朝輝、系爭吳朝輝買賣契約)。
　㈣系爭0420買賣契約第9條、第10條約定：賣方（即張松）擔保
    本標的物產權權利完整且清楚，並無一物數賣、被他人占用
    或占用他人土地等情事……賣方違反前條第1項約定，致影響
    買方(即業晟公司)權利時，買方得定相當期限催告賣方解決
    ，逾期仍未解決者，買方得解除本契約，回復原狀。賣方須
    按買賣房地總價款百分之15支付違約金予對方，買方不得另
    行請求損害賠償等語。
　㈤本件買賣標的總價金1億5千萬元，百分之15之違約金為2,250
    萬元，考量張松違約之情況，業晟公司請求百分之8之違約
    金即1,200萬元【計算式：1億5千萬元8%】。並聲明：張松
    應給付業晟公司1,200萬元，及自起訴狀繕本送達翌日起至
    清償日止，按年息百分之5計算之利息；願供擔保，請准宣
    告假執行(見本院卷第15頁)。
二、張松則以：系爭348㎡土地並非兩造買賣之標的物，系爭0504
    附註條款所約定系爭348㎡土地買賣之性質為預約，尚非買賣
    ；伊與吳朝輝簽立系爭吳朝輝買賣契約時，已告知吳朝輝，
    須分割出系爭348㎡土地，以每坪5萬元出售予業晟公司，此
    亦為業晟公司所同意，業晟公司並於107年6月1日與吳朝輝
    簽訂不動產買賣契約書(下稱系爭107年買賣契約)，伊並未
    違約；兩造在100年5月30日分割系爭1304地號土地時發現該
    土地並非全部為工業區土地，有部分是農牧用地，系爭348㎡
    土地之位置為農牧用地，依社會通念，張松給付工業區土地
    已屬不能，此乃非可歸責於兩造之事由，兩造互免給付義務
    ，買賣關係消滅等語置辯。並聲明：原告之訴駁回；如受不
    利判決，願供擔保請准宣告免為假執行(見本院卷第109頁)
    。
三、吳朝輝則表示：系爭348㎡土地應以地政機關能否准許分割為
    依據，業晟公司之主張無理由等語。　　
四、兩造不爭執事項(見本院卷第480、481頁)：
  ㈠100年間，系爭1304、1311-7地號土地、面積分別為13,137㎡
    、1,154㎡，合計14,291㎡(約4,323坪)，登記為張松所有、權
    利範圍全部；系爭2筆土地上坐落之系爭建物，登記為周桂
    如所有(見本院卷第27至30頁)。
  ㈡100年4月20日，張松、周桂如與業晟公司、嵿峰公司簽立系
    爭0420買賣契約，約定：周桂如、張松將系爭建物暨系爭2
    筆土地如附圖一【按即本院卷第49頁附圖】所示A位置約1,0
    00坪出賣予嵿峰公司、將B位置約2,000坪土地出賣予業晟公
    司，總價款為1億5千萬元；特約事項五記載簽約後賣方需先
    辦理分割，分割時以不影響地上建物為原則等語(見本院卷
    第39至51頁)。
  ㈢100年5月4日，張松、周桂如與業晟公司、嵿峰公司再簽立系
    爭0504附註條款，約定：賣方依建物現況及相關法令規定提
    供土地分割方案如附圖二【按即本院卷第57頁】，買賣雙方
    協議第1期土地分割依虛線辦理，分割後A1+B1面積合計4,38
    3㎡約1,325.85坪出售嵿峰公司，A2+B2面積合計4,892㎡約1,4
    79.83坪出售業晟公司，A1地上建物建號65-1、65-4、65-7
    、3661-3、3661-4、3661-6移轉嵿峰公司，A2地上建物建號
    65-3、2638、3661-1移轉業晟公司，出售價格先依第1期土
    地分割後面積計算，買方需如期配合支付價款及申請貸款，
    待移轉登記完成尾款交付完畢後雙方同意續辦第2期土地分
    割，A3土地原面積4,902㎡，分割後面積4,554㎡，減少之面積
    348㎡出售業晟公司，第2期土地分割後出售業晟公司土地款
    依每坪5萬元計算，待移轉登記完成後5日內買方1次付清，
    移轉所需費用、分割費用由賣方負擔，土地面積以地政機關
    實際登記為準，本約做為系爭0420買賣契約之附件，效力同
    於系爭0420買賣契約(見本院卷第53至57頁)。
  ㈣100年5月31日，張松、周桂如與業晟公司、嵿峰公司復簽立
    系爭0531附註條款，約定：嵿峰公司放棄承買權，由業晟公
    司向地主購買，土地分割案已於100年5月30日完成分割，系
    爭1304地號土地分割後面積8,235㎡、系爭1311-7地號土地1,
    053㎡合計9,288㎡約2,809.62坪出售業晟公司總價1億4千48萬
    元，其中房屋價款4,733,100元，土地價款135,746,900元(
    見本院卷第67至69頁) 。
  ㈤104年7月28日，張松、周桂如與吳朝輝簽立系爭吳朝輝買賣
    契約，約定：張松將同段1304-1、1311-8地號土地【按即附
    圖二A3位置土地】，周桂如將同段65-8、65-9、3661-2建號
    建物出賣予吳朝輝(見本院卷第71至73頁) 。
五、得心證之理由：
　㈠系爭348㎡土地位置即附圖二所示ㄣ形粉紅色螢光筆位置扣除三
    角形藍色格子位置後之其餘粉紅色螢光筆位置：
　　證人林明樺到庭結證稱：我是張松的朋友，100年間我住在
    臺南，張松住台北，系爭2筆土地上的廠房部分有在出租，
    若有仲介聯絡張松說想承租，張松就會叫仲介直接聯絡我，
    叫我帶仲介去看。業晟公司也是透過仲介聯絡張松，說想買
    土地，張松就叫業晟公司跟仲介直接聯絡我，是我帶業晟公
    司跟仲介去看系爭2筆土地使用狀況。當時業晟公司考量資
    金，預計要買1,000坪，我跟業晟公司的法定代理人鄭董說
    系爭2筆土地左邊的廠房都有承租戶，我建議他多買一點，
    可以用租金週轉資金，而且這樣臨路面寬比較大，比較值錢
    ，後來他同意多買，但是只要買系爭2筆土地左邊，要依現
    況買，建物要保存。系爭2筆土地大概有4,300坪，我跟他說
    把系爭2筆土地右邊的位置不損及建物分割的話，大約3,000
    坪，所以系爭0420買賣契約才寫約3,000坪，簽系爭0420買
    賣契約時我在場，附圖一的虛線應該是代書畫的，附圖一只
    是標示大略位置，分割要不影響地上建物，兩造約定每坪5
    萬元，如果分割出來不及3,000坪，就以每坪5萬元乘以坪數
    計算金額。簽完系爭0420買賣契約後，我透過別人介紹找蔡
    佳峯建築師，建築師給了我1張圖(見外放證物卷第15頁)，
    我把圖拿給業晟公司、張松確認，我要他們確認如果要保留
    地上建物，分割就是照圖上的虛線【按即把附圖二A3位置分
    割給張松】，至於分割出來以後面積多少，再照地政事務所
    登記的面積為主，他們就同意，就簽了系爭0504附註條款，
    我也在場，系爭0504附註條款約定附圖二A1、B1賣給嵿峰公
    司，A2、B2賣給業晟公司。因為分割要不損及建物，而附圖
    二所示三角形藍色格子位置的土地是主建物，原則上不能分
    割，業晟公司說附圖二所示門牌號碼中山路1段236-7、236-
    9、236-6、236-8建物的門開向東邊，希望有比較大的迴轉
    空間，所以建築師說第1次分割成附圖二，把附圖二所示ㄣ形
    粉紅色螢光筆位置分割給張松保留，如果可以的話，再做第
    2次分割，把附圖二ㄣ形粉紅色螢光筆位置內的三角形藍色格
    子位置土地(主建物的一部分)分割給張松，其他【按指附圖
    二所示ㄣ形粉紅色螢光筆位置扣除三角形藍色格子位置後之
    其餘粉紅色螢光筆位置】再分出來給業晟公司，這樣的話，
    張松會減少約348㎡，所以業晟公司簽立系爭0504附註條款時
    ，他預計買到的土地要以地政事務所是否能准予在附圖二ㄣ
    形粉紅色螢光筆位置內再分割出三角形藍色格子位置土地為
    斷，如果地政不准分割，當然也無法賣，買賣價金是以地政
    准予分割的面積再乘以每坪5萬元等語(見本院卷第440至443
    頁)。足徵兩造所爭執之系爭348㎡土地位置即附圖二所示ㄣ形
    粉紅色螢光筆位置扣除三角形藍色格子位置之土地。
  ㈡張松與業晟公司就系爭348㎡土地之買賣係附停止條件買賣契
    約本約，但條件已屬不能成就：
　⒈按預約係約定將來訂立一定契約(本約)之契約，倘將來係依
    所訂契約履行而無須另訂本約者，即非預約(參最高法院91
    年度台上字第100號民事判決)。又解釋契約，應探求當事人
    立約時之真意。而買賣契約有預約及本約之分，買賣預約非
    不得就標的物及價金之範圍先為擬定，作為將來訂立本約之
    張本，但不能因此即認買賣本約業已成立(參最高法院102年
    度台上字第488號民事判決)。當事人訂立之契約，究為本約
    或係預約，應就當事人之意思定之，當事人之意思不明或有
    爭執時，應通觀契約全體內容是否包含契約之要素，及得否
    依所訂之契約即可履行而無須另訂本約等情形決定之(參最
    高法院85年度台上字第2396號民事判決)。究為「本約」抑
    係「預約」，應依其情事解釋當事人之意思訂之(參最高法
    院83年度台上字第462號民事判決)。預約係約定將來訂立一
    定契約(本約)之契約，倘將來係依所訂立契約履行，而無須
    另訂本約者，即非預約(參最高法院73年度台上字第366號民
    事判決)。按當事人訂立之契約，究為本約或係預約，應就
    當事人之意思定之，當事人之意思不明或有爭執時，應通觀
    契約全體內容是否包含契約之要素，及得否依所訂之契約即
    可履行而無須另訂本約等情形決定之。倘將來無法依所訂之
    契約履行而須另訂本約者，縱名為本約，仍屬預約(參最高
    法院108年度台上字第2312號民事判決)。另按附停止條件之
    法律行為，於條件成就時，發生效力，民法第99條第1項定
    有明文。所謂法律行為之附停止條件，係指該法律行為效力
    之發生，繫於將來、客觀、不確定的事實之成就（參最高法
    院96年度台上字第848號民事判決）。條件乃當事人約定以
    將來客觀上不確定事實之成就與否，決定其法律行為效力發
    生或消滅之附款，附有停止條件之法律行為，於條件成就時
    發生效力，但該條件如自始不能成就者，即應解為其法律行
    為無法律上效力之可言（參最高法院85年度台上字第1202號
    民事判決）。
　⒉經查：
　⑴系爭0420買賣契約特約事項五記載：簽約後賣方需先辦理分
    割如附圖一所示：A地約1,000坪出售嵿峰公司，B地約2,000
    坪出售業晟公司，剩餘C地由地主保留，分割時以不影響地
    上建物為原則等語(見本院卷第47頁)；系爭0504附註條款約
    定：賣方依建物現況及相關法令規定提供土地分割方案如附
    圖二，買賣雙方協議第1期土地分割依虛線辦理，分割後A1+
    B1面積合計4,383㎡出售嵿峰公司，A2+B2面積合計4,892㎡出
    售業晟公司，出售價格先依第1期土地分割後面積計算，待
    移轉登記完成尾款交付完畢後雙方同意續辦第2期土地分割
    ，A3土地原面積4,902㎡，分割後面積4,554㎡，減少之面積34
    8㎡出售業晟公司，第2期土地分割後出售業晟公司土地款依
    每坪5萬元計算，待移轉登記完成後5日內買方1次付清，移
    轉所需費用、分割費用由賣方負擔，土地面積以地政機關實
    際登記為準，本約做為系爭0420買賣契約之附件，效力同於
    系爭0420買賣契約等語(見本院卷第53至55頁)。顯見兩造間
    就系爭348㎡土地已合意以1坪5萬元計算，其餘必要之點都依
    系爭0420買賣契約約定，是兩造成立系爭348㎡土地買賣之本
    約，堪予認定。
　⑵本件除證人林明樺上開證述外，證人徐秋月即承辦本件不動
    產買賣之地政士到庭結證稱：這件大概是100年間的案子，
    當初業晟公司買系爭2筆土地要向合作金庫貸款，是合作金
    庫的人介紹我承辦這件案子，我見到兩造的時候，他們已經
    都談好了。系爭0420買賣契約是我親自製作的，我當初草擬
    系爭0420買賣契約的時候，把系爭2筆土地上面的建物都繕
    打在契約上，簽約時兩造告訴我業晟公司只買其中大概3,00
    0坪，要買的位置就如附圖一，附圖一上面的虛線是我現場
    畫的，分割要以不影響建物為原則，所以我就把系爭0420買
    賣契約所記載坐落附圖一地主保留的C位置上面的建物刪掉
    。系爭0420買賣契約簽立後，賣方給我附圖二，兩造又簽了
    系爭0504附註條款，系爭0504附註條款有說要再做第2次分
    割，但是我只幫他們做到第1次分割，後來他們都沒人聯絡
    我，我就沒有幫他們做第2次分割等語(見本院卷第325至328
    頁)。則依兩造簽立之系爭0420買賣契約、系爭0504附註條
    款，及證人徐秋月、林明樺之上開證述，再再均足證，兩造
    間就系爭2筆土地之買賣必須不損及地上建物、按建物現況
    及法令規定分割，亦即以地政機關准予分割為前提，再以分
    割後之土地登記面積，按每坪5萬元計價。是兩造就系爭348
    ㎡土地之買賣，自應繫於地政機關是否准予分割之不確定事
    實，即張松與業晟公司就系爭348㎡土地之買賣係附停止條件
    買賣契約本約。
　⑶證人林明樺亦結證稱：系爭2筆土地在100年間都是工業區乙
    種用地，後來不知道什麼原因，業晟公司北邊的部分土地，
    以及張松北邊的土地都變成農牧用地，所以就不能再分割，
    業晟公司也知道，我、張松、業晟公司都還有跟臺南市政府
    都發局陳情等語(見本院卷第444頁)。足徵因附圖二ㄣ形粉紅
    色螢光筆位置內，無法再分割出三角形藍色格子位置土地，
    系爭348㎡土地買賣條件已屬不能成就，兩造就系爭348㎡土地
    買賣契約自無法律上效力之可言。
  ㈢縱認系爭348㎡土地買賣契約停止條件尚未達不能成就，但業
    晟公司、張松、吳朝輝就系爭348㎡土地買賣之爭執已另成立
    和解契約：
　⒈按稱和解者，謂當事人約定，互相讓步，以終止爭執或防止
    爭執發生之契約。和解有使當事人所拋棄之權利消滅及使當
    事人取得和解契約所訂明權利之效力。民法第736條、第737
    條分別定有明文。又按和解原由兩造互相讓步而成立，和解
    之後任何一方所受之不利益均屬其讓步之結果，不能據為撤
    銷之理由。是和解契約合法成立，兩造當事人即均應受該契
    約之拘束，縱使一造因而受不利益之結果，亦不得事後翻異
    ，更就和解前之法律關係再行主張。
　⒉經查：　
　⑴證人林明樺結證稱：系爭吳朝輝買賣契約我沒有參與，但業
    晟公司與吳朝輝簽立系爭107年買賣契約時我在場，因為我
    後來從都發局那邊聽到可能農牧用地又變更回工業用地，所
    以我就去找業晟公司跟張松，希望可以幫他們協調，張松說
    他已經把土地賣給吳朝輝，所以我就幫他們三方協調，看看
    可不可以把附圖二ㄣ形粉紅色螢光筆位置再割出三角形藍色
    格子位置，把三角形藍色格子位置土地保留給吳朝輝，其他
    的部分再賣給業晟公司，後來他們都答應了，就簽了協議書
    及系爭107年買賣契約，就是吳朝輝每坪賣5萬8千元，業晟
    公司一樣花每坪5萬元買，張松每坪貼8千元(給吳朝輝)等語
    (見本院卷第445頁)。核與107年6月1日，業晟公司、張松、
    吳朝輝簽立之協議書，及業晟公司、吳朝輝簽立之系爭107
    年買賣契約相符(見本院卷第141頁、第119至127頁)，應屬
    可採。況業晟公司已依系爭107年買賣契約，對吳朝輝提起
    請求所有權移轉登記之訴訟，由本院以110年度訴字第112號
    事件(見本院卷第201頁)受理，益徵業晟公司亦認系爭348㎡
    土地之出賣人為吳朝輝。
　⑵依上，縱認系爭348㎡土地買賣契約之停止條件尚未達不能成
    就，亦堪認業晟公司、張松、吳朝輝已互相讓步，三方合意
    由業晟公司、張松解除系爭348㎡土地買賣契約，改由業晟公
    司、吳朝輝簽立系爭107年買賣契約，並由張松補貼每坪8千
    元之方式成立和解契約。是業晟公司自不得再依原買賣契約
    之法律關係，主張張松違約，請求違約金。
六、綜上所述，業晟公司起訴請求張松給付1,200萬元，及自109
    年12月30日起至清償日止，按年息百分之5計算之利息，為
    無理由，應予駁回。又業晟公司之起訴既經駁回，其假執行
    之聲請亦失所附麗，應併予駁回。
七、本件為判決基礎之事證已臻明確，兩造其餘攻擊防禦方法及
    舉證，經本院斟酌後，認為均不足影響本判決之結果，爰不
    逐一論列，附此敘明。
八、訴訟費用負擔之依據：民事訴訟法第78條。 
中　　華　　民　　國　　110 　年　　12　　月　　8 　　日
                  民事第三庭    法    官　王淑惠
以上正本係照原本作成。
如對本判決上訴，須於判決送達後20日內向本院提出上訴狀。
如委任律師提起上訴者，應一併繳納上訴審裁判費。
中　　華　　民　　國　　110 　年　　12　　月　　10　　日
                                書 記 官  洪凌婷